【裁判字號】    98,訴,1341
【裁判日期】    990331
【裁判案由】    侵權行為損害賠償
【裁判全文】
臺灣臺北地方法院民事判決              98年度訴字第1341號
原      告  甲○
訴訟代理人  林俊宏律師
被      告  乙○○
訴訟代理人  何朝棟律師
上列當事人間因妨害自由案件原告提起刑事附帶民事訴訟，請求
侵權行為損害賠償事件，經本院刑事庭以98年度附民字第98號裁
定移送民事庭審理，本院於中華民國99年3 月12日言詞辯論終結
，判決如下：
    主  文
被告應給付原告新臺幣拾萬元，及自民國九十八年三月十三日
起至清償日止，按年息百分之五計算之利息。
原告其餘之訴駁回。
訴訟費用由被告負擔十五分之一，餘由原告負擔。
本判決第一項得假執行。但被告以新臺幣拾萬元為原告預供擔
保得免為假執行。
原告其餘假執行之聲請駁回。
    事實及理由
壹、程序方面
    按訴狀送達後，原告不得將原訴變更或追加他訴，但請求之
    基礎事實同一者，不在此限，民事訴訟法第255條第1 項第2
    款定有明文。原告原起訴聲明為：被告應給付新台幣（下
    同）500 萬元，及自起訴狀繕本送達之翌日起至清償日止，
    按年息百分之5 計算之利息；願以現金或同額之臺灣銀行
    可轉讓定期存單供擔保，請准宣告假執行。嗣於民國98年 6
    月10日以書狀追加請求被告應將附件一所示道歉聲明，以頭
    版2分之1版面刊登於中國時報、聯合報、自由時報、蘋果日
    報、經濟日報、工商時報之全國版圖各2日。復於98年8月19
    日將上開道歉聲明更正為附件二所示。再於99年3 月12日將
    上開道歉聲明更正為附件三所示。經核，有關訴之追加、變
    更部分，其請求之基礎原因事實尚屬同一，變更之訴與原訴
    之主要爭點有其共同性，原請求之證據資料於審理繼續進行
    在相當程度範圍內具有同一性或一體性，揆諸前揭規定，應
    予准許。
貳、實體方面
一、原告起訴主張：被告於97年12月15日上午10時許，於臺北市
    ○○○路1 段2 號監察院前，以強暴手段強行摘取原告之假
    髮並高舉該頂假髮示眾，顯係以強暴手段侵害伊維護個人外
    觀人格形象，對伊公開污衊羞辱。被告事後竟還洋洋得意接
    受媒體採訪，並反覆說謊，企圖掩飾其犯行。甚者，於公開
    場所就侵害原告之過程發表演說，對原告極盡嘲諷，並以侵
    害原告之不法行為為傲，更向不特定大眾詳細敘述侵害原告
    之動機、預謀扯下原告假髮之過程。綜此，被告上開行為嚴
    重貶損原告人格價值及社會上評價，已損害原告之名譽、自
    由及隱私，致原告精神上飽受極大痛苦，無以平復。爰依民
    法第184條第1項前段、第195條第1項規定，請求被告賠償
    500萬元之慰撫金，並登報道歉等語。並聲明：被告應給
    付原告500萬元，及自起訴狀繕本送達之翌日起至清償日止
    ，按年息百分之5計算之利息。被告應將附件二所示之道
    歉聲明以頭版2分之1版面刊登於中國時報、聯合報、自由時
    報、蘋果日報、經濟日報、工商時報之全國版圖各2日。
    第1項聲明，願以現金或同額之臺灣銀行可轉讓定期存單
    供擔保，請准宣告假執行。
二、被告則以：伊並非故意施用強暴手段摘取原告假髮，且脫下
    假髮猶如同脫下帽子一般，應無原告所比擬之當眾脫下衣服
    ，重毀形象及聲譽之情，又原告光頭外觀早於96年4 月26日
    因案服刑前即已曝光，已無隱私問題。再者，原告請求金額
    有違比例原則，顯屬過高云云，資為抗辯。並聲明：原告
    之訴及假執行之聲請均駁回。如受不利判決，願供擔保請
    准宣告免為假執行。
三、得心證之理由：
    原告主張被告以強暴手段摘取原告假髮之行為，侵害其名譽
    、自由及隱私等語，為被告所否認，並以前開情詞置辯，是
    本件之爭點厥為：原告本於侵權行為法則，請求被告賠償慰
    撫金並登報道歉，是否有理由？茲分別論述如下：
  (一)被告有無以強暴手段摘取原告頭頂上假髮之行為？
    原告主張被告於97年12月15日上午10時許，於臺北市○○○
    路○段2號監察院前，以強暴手段強行摘取原告之假髮並高舉
    該頂假髮示眾等語，為被告所否認，並抗辯：伊並未強行摘
    取原告之假髮云云。經查：
  1.被告於97年12月15日10時20分許，在位於臺北市中正區○○
    ○路○段2號之監察院大門前，未經原告同意，自原告身後，
    以其右手摘取原告頭頂上之假髮等情，為被告所不爭執，堪
    信為真實。
  2.被告雖抗辯其並非故意強行摘取原告之假髮云云，惟查：
  被告先於本件刑事案件中97年12月15日警詢時供稱：伊看到
    原告在監察院臺階前接受媒體採訪，因原告是知名人士，伊
    想要摟住原告讓媒體能拍到伊和原告的畫面，監察院駐警以
    為伊要攻擊原告，由伊左後方拉開伊，導致伊重心不穩，右
    手不慎勾到原告頭髮等語（見臺灣臺北地方法院檢察署98年
    度偵字第597號卷宗，下稱偵卷，第6頁）；於同日內勤檢察
    官訊問時則稱：伊當時站在原告後方，熱情的想要和原告合
    照，所以就過去搭在原告的肩膀想與他合照，結果警察以為
    伊要攻擊原告，拉伊並勒住伊之脖子，造成伊之腳受傷，所
    以才不小心拉原告的頭髮，警察是站在伊之後方，所以照片
    裡沒有照到警察等語（見偵卷第24頁、第25頁）；另於98年
    2月5日檢察官訊問時供稱：伊於當天10時多搭高鐵上臺北，
    在監察院門口等伊之友人，伊看到原告在開記者會，那時人
    很多，因為大家都在討論不知道原告的頭髮是真的還是假的
    ，伊一時好奇就去摸告訴人的頭髮，突然十幾個警察圍上來
    ，伊一時緊張才抓到告訴人的頭髮，也因為緊張握緊原告的
    假髮等語（見偵卷第88頁、第89頁）；嗣於刑事第一審審理
    準備程序時稱：伊當天想和原告拍照，又因為有人說原告頭
    髮不是真的，所以伊就想摸摸看，伊摸的時候，剛好原告在
    動，伊怕原告的假髮掉下來，就用手抓緊，剛好警察誤會伊
    要傷害原告，就拉伊左手，伊的手才會把原告假髮拉下來等
    語（見本院98年度易字第547號卷第20 頁反面）；於刑事第
    二審時則稱：我有在場，去那邊是要等朋友，有看到原告，
    我想跟他照相，我不是去拉他的假髮，因為好奇，我想要摸
    摸看，原告在動，假髮快要掉下來，我就幫忙，結果就被警
    察拉下來，差一點跌倒。我有一點過錯，我承認，我沒有經
    過他的同意就摸他的頭髮是不對，但我還是清白等語（見臺
    灣高等法院98年度上易字第1641號第79頁反面）。業經本院
    依職權調閱前開相關卷宗，核閱無訛，經比對被告前開說詞
    ，前後供述不一，已難信其真實。
  另觀諸本件刑事庭當庭勘驗「TVBS無線衛星電視台」所檢送
    被告行為當日拍攝錄影光碟內容：「一、錄影時間顯示00:0
    0:03至00:00:10間：畫面自3 秒時開始，係監察院門口，告
    訴人出現在畫面中間，頭上假髮髮片仍在，光碟時間顯示4
    秒時被告出現在告訴人左後方之位置，雙手交握手提一個白
    色塑膠袋；告訴人眼神先向右前看，再往後看，再往其右前
    方看，同時些許移動，而後靜止站立，視線望向左前方，但
    視線始終未注意到被告；告訴人右前方有一名男子，手持相
    機，往告訴人處拍照；被告之眼神一直望向告訴人，微微向
    告訴人移動；被告周圍並無其他人。二、錄影時間00:00:11
    時：鐵欄杆外有些許持牌子之民眾，欄杆內有6 名警察。三
    、錄影時間顯示00:00:12時，告訴人出現在畫面左側，其頭
    上已無髮片，被告右手持告訴人之假髮髮片往畫面右方奔跑
    ，至錄影時間00:00:13時被告離開畫面」，堪認被告係刻意
    地觀察原告，趁其不注意之際慢慢接近，再以手將原告頭頂
    假髮一把抓起。且依上勘驗內容，被告於摘取原告假髮後，
    尚手持假髮欲逃離現場，則若如被告所辯稱伊並非蓄意摘取
    原告假髮，其大可將假髮交還原告，何需手持假髮逃離？
  再參以被告於98年9月6日在台南縣麻豆代天府臺灣祈福晚會
    中公開演說陳稱：「是趁他不注意的時候，甲○站在這裡開
    記者會，我在這差不多有十幾公尺，這樣一步一步一直接近
    他，不注意的接近他，接近到剩五公尺，我衝過去把他抓到
    的時候，本來是想撞他一下讓他腦震盪，但是沒辦法，旁邊
    警察馬上到，我手到的時候這邊警察就已經到了，硬把我拖
    下去，拖下去的時候前面正好是樓梯，我頂一下樓梯順勢再
    把他頭髮抓起來，那就是被記者拍到的照片。」等語，有被
    告不爭執真正之錄音光碟譯文在卷可參（見本院卷第 39-40
    頁）益徵原告主張被告係故意以強行手段摘取原告假髮等情
    為真實。至被告訴訟代理人於本件訴訟中雖辯稱上開言論係
    政治語言，與事實並不相符云云，然查，原告上開描述之情
    節核與前開錄影光碟內容大致相符，堪信原告上開演說內容
    應屬實在，被告訴訟代理人所辯尚難採信。而被告前開行為
    所涉刑事強制罪責部分，亦經臺灣高等法院98年度上易字第
    1641號刑事庭認定被告成立以強暴妨害人行使權利罪責判處
    有期徒刑5月確定，而為相同之認定，有臺灣高等法院98 年
    度上易字第1641號刑事判決（見本院卷第52-59 頁）在卷可
    稽。綜此，堪認被告抗辯伊非故意摘取原告頭頂上之假髮云
    云，尚難採信，原告主張被告以強暴之手段摘取其頭頂上之
    假髮等語，尚非無據，應堪採信。
  (二)被告上開行為有無侵害原告名譽？
  1.按侵害名譽，指以言語、文字、漫畫或其他方法貶損他人在
    社會上的評價，使其受到他人憎惡、蔑視、侮辱、嘲笑、不
    齒與其往來。次按民法上名譽權之侵害非即與刑法之誹謗罪
    相同，名譽有無受損害，應以社會上對個人評價是否貶損作
    為判斷之依據，苟其行為足以使他人在社會上之評價受到貶
    損，不論其為故意或過失，均可構成侵權行為（最高法院90
    年台上字第646 號判例參照）。而一個人外觀之美醜與否，
    純屬個人主觀之看法，核與其人格地位高低之評價無關。現
    今社會個人對於自己外貌之美醜固極在意，惟外貌美醜本即
    一極為主觀之判斷，無關乎個人人格之高低，於現今多元化
    之社會，對於外貌之看法更是紛岐。且一個人之外貌如何，
    應屬既定之事實，並不會因別人主觀上之評價，而有變化。
  2.查本件被告雖有強行摘取原告頭頂上假髮之行為，致原告童
    山濯濯之外貌為第三人所知悉，雖或難免造成被告之不悅，
    然童山濯濯係個人之外部形象，與其人格價值有間，華髮濃
    密者或頭髮稀疏者，亦非一般人對特定人人格價值之評斷依
    據。且原告既為立法委員，社會對其之評價，自以其從政之
    表現為主要之依歸，是堪認被告上開行為尚難對原告於社會
    上之評價造成負面之影響，則被告抗辯其上開行為不致減損
    原告社會上之評價而無侵害原告之名譽等語，尚非虛妄，堪
    以採信。
  (三)被告上開行為有無侵害原告隱私、自由？
  1.按所謂隱私權，乃係不讓他人無端地干預其個人私的領域的
    權利，此種人格權，乃是在維護個人尊嚴、保障追求幸福所
    必要而不可或缺者。人的尊嚴是憲法體系的核心，人格權為
    憲法的基石，是一種基本權利。次按所謂侵害他人之自由，
    並不以剝奪他人之行動或限制其行動自由為限，即以強暴、
    脅迫之方法，影響他人之意思決定，或對其身心加以威脅，
    使生危害，亦包括在內（最高法院81年度台上字第2462號判
    決意旨參照）。又所謂不法侵害他人之自由，即係強制個人
    之身體或意思自由，此與無端干預個人私事，侵害個人不欲
    人知之隱私權利，二者除被害人於行為當時知悉與否外，就
    違反個人意志之重要特徵上，及立法所欲保障個人意思決定
    之自由而言，並無二致。
  2.查維護個人外貌形象之方法，即如本件髮量較少之原告透過
    假髮之輔助維護其個人外貌之形象，係在維護其個人尊嚴及
    個人自由，使個人得有所保留，此為憲法所保障之基本權利
    之一，亦屬個人私的領域的權利，自應免於受他人干預與侵
    害，然被告卻故意強行摘取原告頭頂上假髮，業如上述，是
    被告上開行為，顯致原告所欲維護不為人知之外貌部分為他
    人所知悉，而侵害原告私領域，及對其身體自由之意思決定
    ，則原告主張被告侵害其隱私及自由部分，為有理由。
  (四)原告請求500 萬元非財產上之損害及回復名譽之方法，是否
    允當？
  1.按不法侵害他人之名譽或隱私者，被害人雖非財產上之損害
    ，亦得請求賠償相當之金額，民法第195條第1項定有明文。
    又名譽權被侵害者，關於非財產上之損害，加害人雖亦負賠
    償責任，但以相當金額為限，所謂相當，自應以實際加害情
    形與其名譽權之影響是否重大，及被害人之身分地位與加害
    人經濟狀況等關係定之；再者，法院對於慰撫金之量定，應
    斟酌兩造（包括負連帶賠償責任僱用人在內）之身分地位及
    經濟狀況等關係定之，不宜單以被害人與實施侵權行為之受
    僱人之資力為衡量標準（最高法院47年台上字第1221號判例
    及74年8月27日74年第9次民事庭推總會決議可資參照）。此
    外，於非財產上損害賠償金額之量定方面，加害人所為行為
    係基於故意或過失，對於被害人之苦痛、怨憤之慰藉，往往
    具有密切之關係，在以故意傷害之情形，被害人怨憤深、苦
    痛難忘，如係因一時疏忽肇致傷害，被害人容有寬恕之心；
    被害人感受有異，慰藉程度亦應有所不同（見王澤鑑先生著
    民法學說與判例研究第2冊第276頁）。
  2.經查，被告上開行為不因而致原告社會上之評價受到貶損，
    未侵害原告名譽，已如上述，則原告以被告上開行為侵害其
    名譽，而依民法第195調第1項後段請求被告登報道歉以回復
    其名譽，即非有據，應予駁回。
  3.次查，被告上開行為業已侵害原告之隱私及自由，亦經本院
    審認如前，則原告依前揭規定請求被告賠償精神痛苦之慰撫
    金，即屬有據。本院審酌本件被告加害情形、原告隱私、自
    由受影響之程度及原告為具高知名度之立法委員，名下有坐
    落臺北市大安區之房地、97年度年收入為5,109, 439元；而
    被告97年度財產總額為350萬元、年收入為619,849元，有兩
    造稅務電子閘門財產所得調件明細表在卷可憑（見本院卷第
    70至75頁）；復衡以被告於上開行為後於公開場合就該事件
    發表演說，從中未見被告就其上開行為有何後悔或反省之處
    ，有原告提出被告亦不爭執真正之98年9月6日台南縣麻豆代
    天府臺灣祈福晚會被告演說光碟譯文在卷可稽（見本院卷第
    39頁），而加劇原告精神所受之痛苦等一切情狀，認為原告
    請求之非財產上之損害金額以30萬元為適當，逾此請求，則
    無理由，應予駁回。
  4.末按給付無確定期限者，債務人於債權人得請求給付時，經
    其催告而未為給付，自受催告時起，負遲延責任。其經債權
    人起訴而送達訴狀，或依督促程序送達支付命令，或為其他
    相類之行為者，與催告有同一之效力；遲延之債務，以支付
    金錢為標的者，債權人得請求依法定利率計算之遲延利息；
    應付利息之債務，其利率未經約定，亦無法律可據者，週年
    利率為百分之5，民法第229條第2項、第233條第1 項前段、
    第203 條分別定有明文。原告對被告得請求之損害賠償，係
    未約定期限之給付，亦未約定遲延利率，是原告另請求自起
    訴狀繕本送達之翌日即98年9 月13日（起訴狀繕本送達日為
    98年3 月12日，有送達證書在卷可稽，見本院98附民字第98
    號卷第12 頁）起加計百分之5之利息，於法有據，應予准許
    。
四、綜上所述，原告主張被告強行摘取其頭頂上之假髮，侵害其
    隱私及自由，而構成侵權行為，本於民法第184條第1項前段
    、第195條第1項前段，請求被告給付慰撫金額於30萬元，及
    自起訴狀繕本送達之翌日即98年3 月13日起至清償日止，按
    年息百分之5 計算之利息部分為有理由，應予准許，逾此部
    分，為無理由，應予駁回。惟被告抗辯原告社會上之評價並
    未因之受有影響，應屬可信，原告主張被告侵害其名譽，為
    不足採。從而，原告請求此部分之精神慰撫金，及被告應將
    附件二所示之道歉聲明以頭版2分之1版面刊登於中國時報、
    聯合報、自由時報、蘋果日報、經濟日報、工商時報之全國
    版圖各2日部分，即無理由，應予駁回。
五、兩造陳明願供擔保，聲請宣告假執行或免為假執行，經核原
    告勝訴部分，所命給付未逾50萬元，依民事訴訟法第389 條
    第1項第5款，依職權宣告假執行，並另就被告免為假執行之
    聲請酌定相當之擔保金額宣告之；原告其餘假執行之聲請，
    因訴之駁回而失所依據，不予准許。
六、本件事證已臻明確，兩造其餘攻擊防禦方法，經審酌後，或
    與本件無涉，或與判決結果不生影響，毋庸一一論列，併此
    敘明。
七、訴訟費用負擔之依據：民事訴訟法第79條。
中    華    民    國    99    年    3     月    31    日
                  民事第六庭    審判長法  官  朱漢寶
                                      法  官  陳文正
                                      法  官  陳雯珊
以上正本係照原本作成。
如對本判決上訴，須於判決送達後二十日之不變期間內，向本院
提出上訴狀。
中    華    民    國    99    年    3     月    31    日
                                      書記官  陳彥樺
附件一
    道歉人乙○○（身份證字號：Ｚ000000000）因政治立場不同
，為吸引泛綠民眾之注意，故意於民國97年12月15日拉扯甲○先
生的頭髮，致使甲○先生身、心受創，爾後，又一再辯稱係因「
不小心」，企圖逃避法律責任，敢做不敢當的行為實為不當，特
向甲○先生公開道歉。
    嗣後，本人又因競選台南市議員之故，為吸引媒體及選票，
不但將拉扯甲○先生頭髮之照片，未經甲○先生同意，製成名片
到處發送，且經台北地院判處5 個月有期徒刑後，本人仍不斷透
過媒體放話污衊、羞辱、醜化甲○先生，對本人犯後態度不佳、
不當言論及卑劣行徑，致使甲○先生名譽及權益受創！本人實深
感歉意。
    今日對於個人以不法行為加害甲○先生，道歉人乙○○先生
正式登報道歉。且如日後再對甲○先生有任何形式、實質的名譽
傷害時，將連帶賠償1000萬元正，謹此聲明。
附件二
    道歉人乙○○（身份證字號：Ｚ000000000）因政治立場不同
，為吸引泛綠民眾之注意，故意於民國97年12月15日拉扯甲○先
生的頭髮，致使甲○先生身、心受創，爾後，又一再辯稱係因「
不小心」，企圖逃避法律責任，敢做不敢當的行為實為不當，特
向甲○先生公開道歉。
    今日對於個人以違法、卑劣的行徑傷害甲○先生，對甲○先
生造成鉅大傷害，道歉人乙○○先生正式登報道歉，謹此聲明。
附件三
    道歉人乙○○（身份證字號：Ｚ000000000）因政治立場不同
，為吸引泛綠民眾之注意，故意於民國97年12月15日拉扯甲○先
生的頭髮，致使甲○先生身、心受創，爾後又一再辯解，特向甲
○先生公開道歉。
    今日對於個人以違法的行徑傷害甲○先生，對甲○先生造成
鉅大傷害，道歉人乙○○先生正式登報道歉，謹此聲明。

司法院資訊處製作；財團法人民間司法改革基金會備份。
